最高法院刑事判決　　　　　　九十六年度台上字第一八三一號
上　訴　人　甲○○
　　　　　　　　　　（
上列上訴人因殺人案件，不服台灣高等法院中華民國九十六年一
月三十一日第二審判決（九十五年度上訴字第四三五四號，起訴
案號：台灣新竹地方法院檢察署九十五年度偵緝字第三七八號）
，提起上訴，本院判決如下：
    主  文
原判決撤銷，發回台灣高等法院。
    理  由
本件原判決撤銷第一審不當之科刑判決，改判論處上訴人甲○○
共同殺人罪刑（量處有期徒刑十五年），固非無見。
惟查：(一)、民國九十二年一月十四日修正通過，同年二月六日公
布，同年九月一日施行之刑事訴訟法第一百五十九條第一項規定
：「被告以外之人於審判外之言詞或書面陳述，除法律有規定者
外，不得作為證據」，故以被告以外之人（包括共同被告、共犯
、被害人等）於審判外之陳述作為證據時，必須符合法律所規定
之例外情形，始具有證據能力。原審係於九十六年一月十二日上
午十時四十五分審理，有該審判程序筆錄在卷可稽（見原審卷第
六十九頁），自應適用上開規定，始為適法。本件原判決引據證
人林明慧、方孟寧及共犯少年江○○、陳○○、林○○、金○○
（以上四人行為時均係十四歲以上十八歲未滿之少年，姓名、年
籍均詳卷，皆另案偵辦）於偵查中之陳述，資為論處上訴人殺人
犯行之依據（見原判決第四頁第六行至第九行、第四頁末三行至
第五頁第十二行、第六頁第十二行至第十八行、第七頁第六行至
第十一行、第七頁第二十四行至第八頁第六行、第八頁第十八行
至末行），卻未說明該等證人、少年於審判外之陳述，究竟如何
符合例外規定而得作為證據之理由，遽以其等於偵查中陳述之傳
聞證據，作為論處上訴人殺人罪刑之基礎，於法自有未合。(二)、
科刑之判決書，須將認定之事實於事實欄詳為記載，然後於理由
內說明其所憑之依據及認定之理由，使事實與理由兩相一致，方
為適法。如事實欄之記載與理由內之敘述不相符合，即屬判決理
由矛盾，其判決為當然違背法令。原判決於事實欄記載：「甲○
○與林冠君談判破裂，甲○○震怒之下兇性大發，竟萌殺人犯意
，夥同陳○○、金○○、江○○三人，由甲○○主導指揮，由其
先徒手毆打林冠君之頭部，陳○○亦徒手加入毆打林冠君，甲○
○並令金○○徒手毆打林冠君四拳，江○○則持安全帽擲中林冠
君之腰部，又徒手毆打林冠君之背部二、三拳，林冠君不堪疼痛
逃向公園內樹林後不支倒地，經甲○○追及將之拖回公園，且彼
等均為識慮正常之人，對於以質地堅硬之木樁朝人體頭部等要害
部位猛擊，自能預見會引起死亡之結果，甲○○等人竟拔下公園
旁支撐樹木之木樁繼續毆打揮擊林冠君之身體及頭部等要害，陳
○○與金○○再加入徒手毆打林冠君背部二、三下，直至林冠君
痛哭出聲，陳○○此時發覺似打到熟人，乃出聲勸阻，甲○○喝
道『誰敢擋就打誰！』，並持木樁擊中陳○○之腳部，致陳○○
之腳部流血，江○○遂將陳○○扶至一旁，金○○隨之停手，惟
甲○○仍不罷手持木樁繼續揮擊林冠君，林冠君因之受有……頭
部外傷合併急性硬腦膜下腔出血之傷害」等情，亦即認定上訴人
僅與陳○○、金○○、江○○三人共同毆擊林冠君，但理由內卻
說明：「被告（上訴人）甲○○所為，係犯刑法第二百七十一條
第一項之殺人罪。被告及同案少年林○○、金○○、江○○、陳
○○間有共同殺人之犯意聯絡及行為分擔，為共同正犯」（見原
判決第十二頁第二十四行至第二十六行），對上訴人是否與少年
林○○共犯本件殺人犯行，事實欄之記載，與理由內之敘述不相
一致；又依上所述，原判決事實欄係認定上訴人因與林冠君談判
破裂，除先由上訴人徒手毆打林冠君之頭部外，陳○○、金○○
亦均徒手毆打林冠君，江○○則徒手或以安全帽擲打林冠君，林
冠君乃逃往公園內樹林後不支倒地，經上訴人將之拖回後，上訴
人始持木樁揮擊林冠君，陳○○、金○○再徒手毆打林冠君等情
，然理由內卻援引少年金○○所供：「林冠君想與甲○○和解，
因一時講不和，甲○○就出手打林冠君，甲○○撿起地上木棍繼
續打，這時我與陳○○、江○○才參與動手打林冠君」、「甲○
○先徒手，後來撿地上的木棍及安全帽打林冠君……江○○拿安
全帽打……」、「……動手打的有甲○○拿木棍，陳○○拿安全
帽……」；少年林○○供稱：「……陳○○拿安全帽砸他（指林
冠君）……」、「……陳○○、江○○是用安全帽打……」；少
年陳○○供陳：「……就看到他們打起來，林○○、金○○追打
林冠君……金○○撿起安全帽再毆打林冠君……林○○徒手打林
冠君頭部及背部……」；江○○陳稱：「……林○○、金○○追
打林冠君，我與陳○○見狀就拿安全帽趨前圍打林冠君……金○
○撿起安全帽再毆打林冠君……」、「……因為我認識林冠君所
以我沒有動手……」、「……陳○○拿安全帽砸他（指林冠君）
……」等語資為論罪依據（見原判決第五頁第二十一行至第二十
五行、第六頁第十一行、第十二行、第七頁第五行、第九行、第
十八行至第二十三行、第八頁第十一行至第十四行、第二十五行
、第二十六行、第九頁第四行），關於陳○○、江○○、金○○
究係於上訴人將不支倒地之林冠君拖回前抑後參與毆打，究竟何
人持安全帽擊打林冠君，及林○○、江○○有否毆打林冠君等攸
關共犯人數、犯罪情節之事項，不僅陳○○、江○○、金○○、
林○○彼此或前後供述不儘相符，事實欄之記載與理由內所引用
之證據亦不相吻合，難謂無判決理由矛盾之違誤。(三)、原判決以
上訴人最初固與陳○○、江○○、金○○等少年或徒手或持安全
帽毆打林冠君，惟林冠君遭渠等毆打後已負痛逃離現場，上訴人
如僅意圖教訓林冠君，此時既已達到傷害教訓之目的，即應罷手
，苟其非欲置林冠君於死地，何以於將逃離現場且無力反擊之林
冠君拖回後，仍接續持粗大之木樁猛擊林冠君之頭部等要害，致
造成林冠君死亡之結果等理由，據謂上訴人於案發當時非僅意在
傷害或教訓，應確已萌生殺人犯意，陳○○、江○○、金○○等
少年既始終與上訴人聯手毆打林冠君，渠等彼此間應互有犯意聯
絡及行為分擔（見原判決第十一頁第十八行至第二十六行）。但
依上開原判決所認定之事實，上訴人於持木樁揮打林冠君時，因
林冠君痛哭出聲，陳○○發覺似打到熟人，乃出聲勸阻，上訴人
非但不聽勸阻，並持木樁擊打陳○○之腳部，致陳○○之腳部流
血，江○○遂將陳○○扶至一旁，金○○亦隨之停手，僅剩上訴
人續持木樁揮擊林冠君。倘若無訛，陳○○、江○○、金○○似
非始終與上訴人聯手毆打林冠君，且陳○○既已出聲勸阻上訴人
之繼續持木樁揮打林冠君，江○○亦將陳○○扶至旁邊，金○○
並隨即停止毆打行為，能否謂陳○○、江○○、金○○此時仍與
上訴人有殺害林冠君之犯意聯絡及行為分擔？即頗值研酌，且此
關乎上訴人有無與陳○○、江○○、金○○共犯殺人犯行之判斷
，為明真相，並維公平正義，自應詳加釐清審認，原審未根究明
白，並於理由內進一步敘明，遽行判決，自嫌速斷。以上，或係
上訴意旨所指摘，或為本院得依職權調查之事項，應認原判決有
撤銷發回更審之原因。
據上論結，應依刑事訴訟法第三百九十七條、第四百零一條，判
決如主文。
中　　華　　民　　國　九十六　年　  四 　 月 　十二 　日
                      最高法院刑事第十庭
                          審判長法官  謝　俊　雄
                                法官  陳　世　雄
                                法官  魏　新　和
                                法官  吳　信　銘
                                法官  徐　文　亮
      本件正本證明與原本無異
                                      書  記  官
中　　華　　民　　國　九十六　年　　四　　月　 十九 　日
                                                     ｍ
